---
title: "Analiza indeksa človekovega razvoja"
subtitle: "Poročilo pri predmetu Analiza podatkov s programom R"
author: "Iza Čebulj"
output:
  html_document: default
  pdf_document:
    includes:
      in_header: lib/styles.sty
    latex_engine: xelatex
runtime: shiny
---

```{r setup, echo=FALSE, results='hide', message=FALSE, warning=FALSE}
knitr::opts_chunk$set(echo=FALSE, message=FALSE, warning=FALSE)

# Uvoz vseh potrebnih knjižnic
source("lib/libraries.r", encoding="UTF-8")
```

```{r rstudio, results='asis'}
# Izris povezave do RStudia na Binderju
source("lib/rstudio.r", encoding="UTF-8")
```

# Uvod

Za projekt sem si izbrala analizo **indeksa človekovega razvoja** (ang. human development index, HDI), ki je eden glavnih pokazateljev blaginje v državi. Indeks je izračunan na podlagi treh komponent: indeksa izobrazbe (pismenost), indeksa pričakovane življenjske dobe in indeksa dohodka (bruto nacionalni dohodek per capita). 

Kljub temu, da je to zelo napreden indikator blagostanja v državi, ima nekatere pomankljivosti, saj ne upošteva: 

- **neenakosti v državi** - država je lahko relativno bogata zaradi nekaj posameznikov, medtem ko preostanek prebivalstva živi v revščini,
- **ekološkega odtisa** - analiza je pokazala, da imajo države z visokim HDI tudi zelo visok izpust ogljikovega dioksida, kar pa nikakor ni dobro za razvoj in blagostanje v prihodnosti, in 
- **stanja zdravstvenega sistema**, ki je v času pandemije  novega koronavirusa zelo dobro nakazal gospodarski napredek in stabilnost države.

Najprej me bo zanimalo, kako se v indeksu primerjajo gospodarsko močne države in države, ki jih pestijo revščina in vojne. Zanimiva pojava v zadnjem desetletju sta prenos moči z Zahoda na Vzhod in negativna rast človekovega razvoja v nekaterih državah Severne Afrike in Bližnjega vzhoda ter v Venezueli. Poleg analize HDI zadnjih 20 let po državah bom v projektu izračunala tudi novi HDI, ki bo upošteval neenakost med prebivalci, izpuste CO2 in število COVID primerov. 

### Podatkovni viri

Podatkovne vire sem pridobila s spletnih strani:

+ [Razvojni program Združenih narodov](http://hdr.undp.org/en/data#)
+ [Our World in Data](https://ourworldindata.org/co2-emissions)
+ [Svetovna zdravstvena organizacija](https://covid19.who.int/table)
+ [Wikipedija](https://en.wikipedia.org/wiki/List_of_countries_and_dependencies_by_population)

### Uvoz podatkov

```{r uvoz, echo=FALSE, results='hide', message=FALSE, warning=FALSE}
source("uvoz/uvoz1.r", encoding="UTF-8")
source("uvoz/pomozne tabele.r", encoding = "UTF-8")
```

Podatkso zbrani v CSV razpredelnicah v obliki *tidy data*. 

1. `HDI_drzave_leta` - podatki o HDI po državah v letih 1998-2018
  - `Drzava` - ime države
  - `Leto` - leto, v katerem je bil merjen HDI
  - `Stevilo` - indeks človekovega razvoja
2. `izobrazba` - podatki o indeksu izobrazbe, izračunanem glede na stopnjo pismenosti in povprečna leta šolanja
  - `Drzava` - ime države
  - `Indeks_izobrazbe` - indeks izobrazbe v državi
3. `zivljenje` - podatki o indeksu pričakovane življenjske dobe
  - `Drzava` - ime države
  - `Indeks_zivljenja` - indeks pričakovane življenjske dobe
4. `prihodek` - podatki o indeksu dohodka, izračunanem glede na bruto nacionalni dohodek per capita
  - `Drzava` - ime države
  - `Indeks_prihodka` - indeks prihodka v državi
5. `neenakost` - podatki o neenakosti v izobrazbi, zdravju in prihodku med državljani
  - `Drzava` - ime države
  - `Koeficient` - koeficient neenakosti, ki so ga izračunali v Razvojnem programu Združenih narodov
  - `Indeks_neenakosti` - indeks, izračunan glede na koeficient po formuli, podani spodaj
6. `izpusti` - podatki o izpustih ogljikovega dioksida
  - `Drzava` - ime države
  - `CO2_izpust_per_capita` - CO2 izpust v tonah na prebivalca, letno
  - `Ekoloski_indeks` - indeks, izračunan glede na izpust po formuli, podani spodaj
7. `covid` - podatki o številu primerov novega koronavirusa
  - `Drzava` - ime države
  - `Stevilo_primerov_na_milijon` - število primerov za državo, kumulativno na milijon prebivalcev, za 1. januar 2021
  - `Indeks_COVID` - indeks, izračunan glede na število primerov po formuli, podani spodaj
8. `nov.hdi` - tabela s šestimi indeksi in izračunanim starim in novim HDI-jem
  - `Drzava` - ime države
  - `Indeks_izobrazbe` - indeks izobrazbe v državi
  - `Indeks_zivljenja` - indeks pričakovane življenjske dobe
  - `Indeks_prihodka` - indeks prihodka v državi
  - `Indeks_neenakosti` - indeks, izračunan glede na koeficient neenakosti
  - `Ekoloski_indeks` - indeks, izračunan glede na izpust CO2
  - `Indeks_COVID` - indeks, izračunan glede na število primerov po formuli, podani spodaj
  - `Stari_HDI` - indeks človekovega razvoja, izračunan kot geometrijsko povprečje prvih treh indeksov
  - `Novi_HDI` - nov indeks človekovega razvoja, izračunan kot geometrijsko povprečje vseh šestih indeksov
9. `nov.hdi.tidy` - tabela nov.hdi v tidy data
  - `Drzava` - ime države
  - `Indeks` - vrsta indeksa
  - `Vrednost` - vrednost indeksa

  
**Formula za izračun indeksov neenakosti, izpustov in COVID primerov:**
$$INDEX = 1 - \frac{vrednost - vrednost_{min}}{vrednost_{max} - vrednost_{min}}$$
Indeks je 1, ko je vrednost najmanjša, in 0, ko je vrednost največja.

```{r vizualizacija, echo=FALSE, results='hide', message=FALSE, warning=FALSE}
source("vizualizacija/vizualizacija1.r", encoding = "UTF-8")
```

# Indeks človekovega razvoja v zadnjih dvajsetih letih
```{r slonor, fig.align='center'}
maxdrz
```

Na grafu lahko vidimo, kako je indeks človekovega razvoja naraščal v državah z najvišjim indeksom in v **Sloveniji** v zadnjih dvajsetih letih.
**Norveška** glede na razvoj prednjači pred vsemi ostalimi državami. K rasti indeksa sta pripomogla predvsem napredek v tehnologiji in zdravstvu. Najmanj stabilna rast je bila v obdobju gospodarske krize med letoma 2009 in 2013, ko je HDI znižala komponenta indeksa dohodka, a so si od takrat vse države opomogle.


```{r negrast, fig.align='center'}
negrast
```

Padec indeksa človekovega razvoja je redek pojav in še to le v zadnjem desetletju. Vidimo lahko, da je vpliv političnih režimov in vojn na civilno prebivalstvo vse večji. V **Libanonu** vlada gospodarska kriza, poleg tega pa si še niso opomogli po arabski pomladi. Podobno je leta 2011 indeks začel padati tudi **Libiji** in **Južnemu Sudanu**. V **Jemnu** že skoraj deset let poteka državljanska vojna. V **Venezueli** indeks pada od predsedniških volitev leta 2013, ki so sprožile verigo nasilnih protestov in gospodarsko krizo.

```{r zda, fig.align='center'}
zda
```

Leta 1998 je **ZDA** imela višji indeks od Danske, Nemčije, Islandije, Irske in Švice. Veljala je za eno najbolj gospodarsko razvitih držav. Njen indeks je v letih sicer rastel in še danes je gospodarska velesila, a jo je v le dvajsetih letih za sabo pustilo vsaj pet prikazanih evropskih držav. Sedaj je na zadnjem mestu izmed držav z najboljšim indeksom.

Tudi nekatere azijske države, kot sta Hongkong in Singapur, so prehitele Združene države Amerike. V naslednjem grafu je zato predstavljen prenos moči z Zahoda na Vzhod.

```{r vzhod, fig.align='center'}
vzhod
```

Še pred dobrimi desetimi leti so bile **Združene države Amerike** in **Združeno kraljestvo Velike Britanije in Severne Irske** med vodilnimi državami po indeksu človekovega razvoja. Potem pa je Zahod prizadela gospodarska kriza, ki je vzhodne države niso čutile in so se začele vzpenjati ne samo v gospodarstvu, ampak tudi v izobrazbi in zdravstvu. Gospodarsko uspešni zahodni državi je najprej v razvoju prehitel **Singapur**, nato pa še **Hongkong**. 

```{r zem2018, fig.align='center', echo=FALSE, message=FALSE, warning=FALSE}
zem2018
```

Zemljevid prikaže indeks človekovega razvoja v letu 2018. Države, obarvane z modro, imajo najnižji indeks, tiste z rdečo pa najvišjega. Zelo dobro se vidijo razlike med Evropo in Severno Ameriko ter Južno Ameriko in Afriko.

# Novi indeks človekovega razvoja
Novi indeks človekovega razvoja poleg ravni dohodka, izobrazbe in življenjske dobe upošteva še neenakost med prebivalci v teh treh komponentah, izpust ogljikovega dioksida v državi in število primerov novega koronavirusa na 1 milijon prebivalcev.

Tudi dodane spremenljivke vplivajo na človekov razvoj, vendar jih stari indeks ne upošteva. Pri izračunu novega indeksa delo otežuje pomanjkanje podatkov za te tri komponente v nekaj državah, zato bom v nadaljevanju analizirala samo države, za katere so podatki znani. 

```{r graf.priheko, fig.align='center'}
graf.priheko1
```

Vidimo lahko, da imajo države z višjim prihodkom večinoma tudi višji izpust ogljikovega dioksida. Visok ekološki odtis pa seveda ni dober za človekovo zdravje in razvoj v prihodnosti. Izpusti CO2 prispevajo k segrevanju ozračja in posledično k naravnim katastrofam, ki onemogočajo zadovoljiv način življenja. 

```{r graf.maxpadec1, fig.align='center'}
graf.maxpadec1
```

Najbolj je padel indeks v prikazanih državah, seveda zaradi različnih razlogov. Presenetljivo je, da indeks največ pade ravno državam, ki spadajo med bolj razvite, to so Belgija, Češka, Lukseburg, Nizozemska, Slovenija, Švica in Združene države Amerike.

```{r graf.maxpadec2, fig.align='center'}
graf.maxpadec3
```

Na grafu vidimo, da državam najbolj zmanjšuje indeks visoko število primerov koronavirusa, zaradi česar je nižji indeks COVID. Ker te države spadajo med bolj razvite, z grafa o povezavi med prihodkom in izpustom CO2 sklepamo, da novi indeks človekovega razvoja zmanjšujejo tudi visoki izpusti ogljikovega dioksida (nižji ekološki indeks).

# Shiny
Kot zaključek pa lahko bralec še uporabi aplikacijo, v kateri sam izbere državo in pogleda njen **indeks razvoja po letih**, **primerjavo** med starim in novo izračunanim HDI-jem, v tretjem zavihku pa še **napoved za rast indeksa** do leta 2025, izračunano z metodo najmanjših kvadratov.

```{r shiny, echo=FALSE}
shinyAppDir("shiny", options=list(width="100%", height=600))
```