---
title: "Poročilo pri predmetu Analiza podatkov s programom R"
author: "Iza Čebulj"
output:
  html_document: default
  pdf_document:
    includes:
      in_header: lib/styles.sty
    latex_engine: xelatex
runtime: shiny
---

```{r setup, echo=FALSE, results='hide', message=FALSE, warning=FALSE}
knitr::opts_chunk$set(echo=FALSE, message=FALSE, warning=FALSE)

# Uvoz vseh potrebnih knjižnic
source("lib/libraries.r", encoding="UTF-8")
```

```{r rstudio, results='asis'}
# Izris povezave do RStudia na Binderju
source("lib/rstudio.r", encoding="UTF-8")
```

# Tema projekta

Za projekt sem si izbrala analizo indeksa človekovega razvoja (ang. human development index), ki je eden glavnih pokazateljev blaginje v državi. Indeks je izračunan na podlagi treh komponent: indeksa izobrazbe (pismenost), indeksa pričakovane življenjske dobe in indeksa dohodka (bruto nacionalni dohodek per capita). 

Kljub temu, da je to zelo napreden indikator blagostanja v državi, ima nekatere pomankljivosti, saj ne upošteva: 

- **neenakosti v državi** - država je lahko relativno bogata zaradi nekaj posameznikov, medtem ko preostanek prebivalstva živi v revščini,
- **ekološkega odtisa** - analiza je pokazala, da imajo države z visokim HDI tudi zelo visok izpust ogljikovega dioksida, kar pa nikakor ni dobro za razvoj in blagostanje v prihodnosti in 
- **stanja zdravstvenega sistema**, ki se je v času pandemije koronavirusa izkazal za zelo dobrega pokazatelja gospodarskega napredka države.

Poleg analize HDI zadnjih 20 let po državah, bom v projektu izračunala tudi novi HDI, ki bo upošteval tudi neenakost med prebivalci, izpuste CO2 in COVID smrti na prebivalca.

### Podatkovni viri

Podatkovne vire sem pridobila s spletnih strani:

+ [Razvojni program Združenih narodov](http://hdr.undp.org/en/data#)
  - [HDI po državah in v letih](podatki/HDI_countries_years.csv)
  - [Indeks izobrazbe](podatki/education_index.csv)
  - [Indeks življenja](podatki/life_expectancy_index.csv)
  - [Indeks dohodka](podatki/income_index.csv)
  - [Koeficient neenakosti](podatki/coefficient_of_human_inequality.csv)
+ [Our World in Data](https://ourworldindata.org/co2-emissions)
  - [Izpusti CO2, v tonah na prebivalca](podatki/co2_emissions_per_capita.csv)
+ [Svetovna zdravstvena organizacija](https://covid19.who.int/table)
  - [Smrti COVID](podatki/WHO-COVID-19-global-data.csv)
+ [Wikipedija](https://en.wikipedia.org/wiki/List_of_countries_and_dependencies_by_population)

# Obdelava, uvoz in čiščenje podatkov

```{r uvoz}
source("uvoz/uvoz1.r", encoding="UTF-8")
```

Podatke imamo v desetih CSV razpredelnicah v obliki *tidy data*. 

1. `HDI_drzave_leta` - podatki o HDI po državah v letih 1998-2018
  - `Drzava` - ime države
  - `Leto` - leto, v katerem je bil merjen HDI
  - `Stevilo` - indeks človekovega razvoja
2. `izobrazba` - podatki o indeksu izobrazbe, izračunanem glede na stopnjo pismenosti in povprečna leta šolanja
  - `Drzava` - ime države
  - `Indeks izobrazbe` - indeks izobrazbe v državi
3. `zivljenje` - podatki o indeksu pričakovane življenske dobe
  - `Drzava` - ime države
  - `Indeks zivljenja` - indeks pričakovane življenjske dobe
4. `prihodek` - podatki o indeksu dohodka, izračunanem glede na bruto nacionalni dohodek per capita
  - `Drzava` - ime države
  - `Indeks prihodka` - indeks prihodka v državi
5. `neenakost` - podatki o neenakosti v izobrazbi, zdravju in prihodku med državljani
  - `Drzava` - ime države
  - `Koeficient` - koeficient neenakosti, ki ga je izračunal Razvojni program združenih narodov
  - `Indeks neenakosti` - indeks, izračunan glede na koeficient po formuli, podani spodaj
6. `izpusti` - podatki o izpustih ogljikovega dioksida
  - `Drzava` - ime države
  - `CO2 izpust per capita` - CO2 izpust v tonah na prebivalca
  - `Ekoloski indeks` - indeks, izračunan glede na izpust po formuli, podani spodaj
7. `covid` - podatki o številu primerov novega koronavirusa
  - `Drzava` - ime države
  - `Stevilo primerov` - število primerov za državo, kumulativno, za 1. januar 2021
8. `prebivalstvo` - podatki o prebivalstvu po državah
  - `Drzava` - ime države
  - `Prebivalstvo` - število prebivalcev v državi
9. `skupaj` - Število COVID smrti na prebivalca - združimo tabeli covid in prebivalstvo
  - `Drzava` - ime države
  - `Stevilo primerov` - število primerov za državo, kumulativno
  - `Prebivalstvo` - število prebivalcev v državi
  - `Stevilo primerov na 1000 prebivalcev` - število primerov na 1000 prebivalcev
  - `Indeks COVID` - indeks, izračunan glede na število primerov po formuli, podani spodaj
10. `nov.hdi` - tabela s šestimi indeksi in izračunanima starim in novim HDI-jem
  - `Drzava` - ime države
  - `Indeks izobrazbe` - indeks izobrazbe v državi
  - `Indeks zivljenja` - indeks pričakovane življenjske dobe
  - `Indeks prihodka` - indeks prihodka v državi
  - `Indeks neenakosti` - indeks, izračunan glede na koeficient neenakosti
  - `Ekoloski indeks` - indeks, izračunan glede na izpust
  - `Indeks COVID` - indeks, izračunan glede na število primerov po formuli, podani spodaj
  - `Stari HDI` - indeks človekovega razvoja, izračunan kot geometrijsko povprečje prvih treh indeksov
  - `Novi HDI` - nov indeks človekovega razvoja, izračunan kot geometrijsko povprečje vseh šestih indeksov
11. `nov.hdi.tidy` - tabela nov.hdi v tidy data
  - `Drzava` - ime države
  - `Indeks` - vrsta indeksa
  - `Vrednost` - vrednost indeksa

  
**Formula za izračun indeksov neenakosti, izpustov in COVID smrti:**
$$INDEX = 1 - \frac{vrednost - vrednost_{min}}{vrednost_{max} - vrednost_{min}}$$
Indeks je 1, ko je vrednost najmanjša in 0, ko je vrednost največja.

### Preliminarna analiza
Za analizo bom uporabljala samo prečiščeni tabeli [HDI-drzave-leta](podatki/preciscene-tabele/HDI-drzave-leta.csv) in [nov-hdi](podatki/preciscene-tabele/nov-hdi.csv). 

#### Analiza indeksa človekovega razvoja
V prvem delu analize bom analizirala indeks človekovega razvoja po državah v zadnjih 20 letih. 

Zanimalo me bo, kako so na HDI vplivali dogodki, kot so gospodarske krize, vojne, pandemije in tehnološki napredek ter kako se države v rasti HDI-ja primerjajo med sabo, na primer kdaj je kakšna država prehitela druge in zakaj.

```{r}
HDI_drzave_leta %>%
  filter(Drzava %in% c("Slovenia", "United States", "Iceland")) %>%
  ggplot(aes(x=Leto, y=Stevilo, color=Drzava)) + 
  geom_line(size=2) +
  labs(title="Primerjava rasti HDI-ja na v Sloveniji, Združenih državah Amerike in na Islandiji") +
  ylab("Indeks") +
  xlab("Leto")
```


#### Novi indeks človekovega razvoja
V drugem delu analize se bom posvetila novemu HDI in kako se ta primerja s starim. Kako nove spremenljivke v indeksu vplivajo na indeks posameznih držav.

Vidimo, da se indeks večine držav zniža, prav dramatično pade pa v v Hong Kongu, Andori, Katarju in Južni Koreji. Tudi Sloveniji indeks pade za kar 0,11.

Razlogi za padec so različni, Hong Kong, Qatar in Južna Koreja imajo med nižjima ekološki indeks in indeks COVID primerov. HDI v Andorri pade zaradi nizkih indeksov neenakosti in COVID. Slovenija ima prav tako nižji indeks zaradi nadpovprečno visokega števila primerov obolelih s COVID-19.

Ponekod pa se indeks zviša: Indija ima majhen delež primerov koronavirusa, Niger pa ima nizek izpust ogljikovega dioksida.

```{r}
nov.hdi.tidy %>%
  filter(Drzava %in% c("Slovenia", "South Korea", "India", "Niger", "Hong Kong, China", "Andorra", "Qatar"),
         Indeks %in% c("Stari HDI", "Novi HDI")) %>%
  ggplot(aes(x=Drzava, y=Vrednost, fill=Indeks)) +
  geom_col(position="dodge")
```

# Analiza in vizualizacija podatkov
```{r}
HDI_drzave_leta %>%
  filter(Drzava %in% c("Slovenia","Norway")) %>%
  ggplot(aes(x=Leto, y=Stevilo, color=Drzava)) + 
  geom_line(size=2) +
  labs(title="Rast HDI-ja v Sloveniji in na Norveškem") +
  ylab("Indeks") +
  xlab("Leto")
```

Na grafu lahko vidimo rast indeksa človekovega razvoja po letih v Sloveniji in na Norveškem. V Sloveniji je indeks zelo hitro naraščal v obdobju pred gospodarsko krizo, potem pa rast ni bila več tako hitra. Leta 2012 je HDI celo padel zaradi prve veliko gospodarske krize po osamosvojitvi in varčevalnih ukrepov, ki so ji sledili. Indeks je znižala komponenta bruto nacionalnega prihodka na prebivalca.

Norveška pa glede na razvoj prednjači pred vsemi ostalimi državami in njeni prebivalci so med najsrečnejšimi na svetu. Gospodarsko je začela rasti sredi prejšnjega stoletja, ko je začela izvajati več reform glede neenakosti in kmetijstva. Norvežani trenutno delajo 35 ur na teden, imajo plačane dopuste ter svobodo govora in religije.

```{r}
HDI_drzave_leta %>%
  filter(Drzava %in% c("United States", "Iceland", "Hong Kong, China", "Singapore", "Denmark")) %>%
  ggplot(aes(x=Leto, y=Stevilo, color=Drzava)) + 
  geom_line(size=1) +
  labs(title="Indeks Združenih držav Amerike glede na ostale države") +
  ylab("Indeks") +
  xlab("Leto") + 
  geom_point(size=2) + 
  scale_x_continuous(breaks = HDI_drzave_leta$Leto, labels = HDI_drzave_leta$Leto) + 
  theme_minimal() +
  theme(axis.text.x=element_text(angle=90, size=10, vjust=0.5)) 
```

Na tem grafu so prikazani podatki za Združene države Amerike, Dansko, Hong Kong, Islandijo in Singapur. Leta 1998 je ZDA imela višji indeks od vseh naštetih držav. Veljala je za eno najbolj gospodarsko razvitih držav. Njen indeks je v letih sicer rastel, a so jo v le dvajsetih letih za sabo pustile vsaj štiri države.
Prva jo je leta 2003 prehitela Danska, leta 2012 Singapur, naslednje leto pa še Islandija in Hong Kong.  
