---
title: "Analiza indeksa človekovega razvoja"
subtitle: "Poročilo pri predmetu Analiza podatkov s programom R"
author: "Iza Čebulj"
date: 19-01-2021
output:
  html_document: default
  pdf_document:
    includes:
      in_header: lib/styles.sty
    latex_engine: xelatex
runtime: shiny
---

```{r setup, echo=FALSE, results='hide', message=FALSE, warning=FALSE}
knitr::opts_chunk$set(echo=FALSE, message=FALSE, warning=FALSE)

# Uvoz vseh potrebnih knjižnic
source("lib/libraries.r", encoding="UTF-8")
```

```{r rstudio, results='asis'}
# Izris povezave do RStudia na Binderju
source("lib/rstudio.r", encoding="UTF-8")
```

# Uvod

Za projekt sem si izbrala analizo **indeksa človekovega razvoja** (ang. human development index, HDI), ki je eden glavnih pokazateljev blaginje v državi. Indeks je izračunan na podlagi treh komponent: indeksa izobrazbe (pismenost), indeksa pričakovane življenjske dobe in indeksa dohodka (bruto nacionalni dohodek per capita). 

Kljub temu, da je to zelo napreden indikator blagostanja v državi, ima nekatere pomankljivosti, saj ne upošteva: 

- **neenakosti v državi** - država je lahko relativno bogata zaradi nekaj posameznikov, medtem ko preostanek prebivalstva živi v revščini,
- **ekološkega odtisa** - analiza je pokazala, da imajo države z visokim HDI tudi zelo visok izpust ogljikovega dioksida, kar pa nikakor ni dobro za razvoj in blagostanje v prihodnosti, in 
- **stanja zdravstvenega sistema**, ki je v času pandemije  novega koronavirusa zelo dobro nakazal gospodarski napredek in stabilnost države.

Najprej me bo zanimalo, kako se v indeksu primerjajo gospodarsko močne države in države, ki jih pestijo revščina in vojne. Zanimiva pojava v zadnjem desetletju sta prenos moči z zahoda na vzhod in negativna rast človekovega razvoja v nekaterih državah Severne Afrike in Bližnjega vzhoda ter v Venezueli. Poleg analize HDI zadnjih 20 let po državah bom v projektu izračunala tudi novi HDI, ki bo upošteval neenakost med prebivalci, izpuste CO2 in število COVID primerov na 1000 prebivalcev. 

### Podatkovni viri

Podatkovne vire sem pridobila s spletnih strani:

+ [Razvojni program Združenih narodov](http://hdr.undp.org/en/data#)
+ [Our World in Data](https://ourworldindata.org/co2-emissions)
+ [Svetovna zdravstvena organizacija](https://covid19.who.int/table)
+ [Wikipedija](https://en.wikipedia.org/wiki/List_of_countries_and_dependencies_by_population)

### Uvoz podatkov

```{r uvoz, echo=FALSE, results='hide', message=FALSE, warning=FALSE}
source("uvoz/uvoz1.r", encoding="UTF-8")
source("uvoz/pomozne tabele.r", encoding = "UTF-8")
```

Podatkso zbrani v CSV razpredelnicah v obliki *tidy data*. 

1. `HDI_drzave_leta` - podatki o HDI po državah v letih 1998-2018
  - `Drzava` - ime države
  - `Leto` - leto, v katerem je bil merjen HDI
  - `Stevilo` - indeks človekovega razvoja
2. `izobrazba` - podatki o indeksu izobrazbe, izračunanem glede na stopnjo pismenosti in povprečna leta šolanja
  - `Drzava` - ime države
  - `Indeks_izobrazbe` - indeks izobrazbe v državi
3. `zivljenje` - podatki o indeksu pričakovane življenjske dobe
  - `Drzava` - ime države
  - `Indeks_zivljenja` - indeks pričakovane življenjske dobe
4. `prihodek` - podatki o indeksu dohodka, izračunanem glede na bruto nacionalni dohodek per capita
  - `Drzava` - ime države
  - `Indeks_prihodka` - indeks prihodka v državi
5. `neenakost` - podatki o neenakosti v izobrazbi, zdravju in prihodku med državljani
  - `Drzava` - ime države
  - `Koeficient` - koeficient neenakosti, ki so ga izračunali v Razvojnem programu Združenih narodov
  - `Indeks_neenakosti` - indeks, izračunan glede na koeficient po formuli, podani spodaj
6. `izpusti` - podatki o izpustih ogljikovega dioksida
  - `Drzava` - ime države
  - `CO2_izpust_per_capita` - CO2 izpust v tonah na prebivalca, letno
  - `Ekoloski_indeks` - indeks, izračunan glede na izpust po formuli, podani spodaj
7. `covid` - podatki o številu primerov novega koronavirusa
  - `Drzava` - ime države
  - `Stevilo_primerov` - število primerov za državo, kumulativno, za 1. januar 2021
8. `prebivalstvo` - podatki o prebivalstvu po državah
  - `Drzava` - ime države
  - `Prebivalstvo` - število prebivalcev v državi
9. `skupaj` - Število COVID primerov na 1000 prebivalcev - združimo tabeli covid in prebivalstvo
  - `Drzava` - ime države
  - `Stevilo_primerov` - število primerov za državo, kumulativno
  - `Prebivalstvo` - število prebivalcev v državi
  - `Stevilo_primerov_na_1000_prebivalcev` - število primerov na 1000 prebivalcev
  - `Indeks_COVID` - indeks, izračunan glede na število primerov po formuli, podani spodaj
10. `nov.hdi` - tabela s šestimi indeksi in izračunanim starim in novim HDI-jem
  - `Drzava` - ime države
  - `Indeks_izobrazbe` - indeks izobrazbe v državi
  - `Indeks_zivljenja` - indeks pričakovane življenjske dobe
  - `Indeks_prihodka` - indeks prihodka v državi
  - `Indeks_neenakosti` - indeks, izračunan glede na koeficient neenakosti
  - `Ekoloski_indeks` - indeks, izračunan glede na izpust CO2
  - `Indeks_COVID` - indeks, izračunan glede na število primerov po formuli, podani spodaj
  - `Stari_HDI` - indeks človekovega razvoja, izračunan kot geometrijsko povprečje prvih treh indeksov
  - `Novi_HDI` - nov indeks človekovega razvoja, izračunan kot geometrijsko povprečje vseh šestih indeksov
11. `nov.hdi.tidy` - tabela nov.hdi v tidy data
  - `Drzava` - ime države
  - `Indeks` - vrsta indeksa
  - `Vrednost` - vrednost indeksa

  
**Formula za izračun indeksov neenakosti, izpustov in COVID smrti:**
$$INDEX = 1 - \frac{vrednost - vrednost_{min}}{vrednost_{max} - vrednost_{min}}$$
Indeks je 1, ko je vrednost najmanjša, in 0, ko je vrednost največja.

```{r vizualizacija, echo=FALSE, results='hide', message=FALSE, warning=FALSE}
source("vizualizacija/vizualizacija1.r", encoding = "UTF-8")
```

# Indeks človekovega razvoja v zadnjih dvajsetih letih
```{r slonor, fig.align='center'}
maxdrz
```

Na grafu lahko vidimo, kako je indeks človekovega razvoja naraščal v državah z najvišjim indeksom in v Sloveniji v zadnjih dvajsetih letih.
**Norveška** glede na razvoj prednjači pred vsemi ostalimi državami. K rasti indeksa sta pripomogla predvsem napredek v tehnologiji in zdravstvu. Najmanj stabilna rast je bila v obdobju gospodarske krize med letoma 2009 in 2013, ko je HDI znižala komponenta indeksa dohodka, a so si od takrat vse države opomogle.


```{r negrast, fig.align='center'}
negrast
```

Padec indeksa človekovega razvoja je redek pojav in še to le v zadnjem desetletju. Vidimo lahko, da je vpliv političnih režimov in vojn na civilno prebivalstvo vse večji. V **Libanonu** vlada gospodarska kriza, poleg tega pa si še niso opomogli po arabski pomladi. Podobno je leta 2011 indeks začel padati tudi **Libiji** in **Južnemu Sudanu**. V **Jemnu** že skoraj deset let poteka državljanska vojna. V **Venezueli** indeks pada od predsedniških volitev leta 2013, ki so sprožile verigo nasilnih protestov in gospodarsko krizo.

```{r zda, fig.align='center'}
zda
```

Leta 1998 je **ZDA** imela višji indeks od Danske, Nemčije, Islandije, Irske in Švice. Veljala je za eno najbolj gospodarsko razvitih držav. Njen indeks je v letih sicer rastel in še danes je gospodarska velesila, a jo je v le dvajsetih letih za sabo pustilo vsaj pet prikazanih evropskih držav. Sedaj je na zadnjem mestu izmed držav z najboljšim indeksom.

Tudi nekatere azijske države, kot sta Hong Kong in Singapur, so prehitele Združene države Amerike. V naslednjiem grafu je zato predstavljen prenos moči z Zahoda na Vzhod.

```{r vzhod, fig.align='center'}
vzhod
```

Še pred dobrimi desetimi leti so bile **Združene države Amerike** in **Združeno kraljestvo Velike Britanije in Severne Irske** med vodilnimi državami po indeksu človekovega razvoja. Potem pa je Zahod prizadela gospodarska kriza, ki je vzhodne države niso čutile in so se začele vzpenjati ne samo v gospodarstvu, ampak tudi v izobrazbi in zdravstvu. Gospodarsko uspešni zahodni državi je najprej v razvoju prehitel **Singapur**, nato pa še **Hongkong**. 

```{r zem2018, fig.align='center', echo=FALSE, message=FALSE, warning=FALSE}
zem2018
```

Zemljevid prikaže indeks človekovega razvoja v letu 2018. Države, obarvane z modro, imajo najnižji indeks, tiste z rdečo pa najvišjega. Zelo dobro se vidijo razlike med Evropo in Severno Ameriko ter Južno Ameriko in Afriko.

# Novi indeks človekovega razvoja
Novi indeks človekovega razvoja poleg ravni dohodka, izobrazbe in življenjske dobe upošteva še neenakost med prebivalci v teh treh komponentah, izpust ogljikovega dioksida v državi in število primerov novega koronavirusa na 1000 prebivalcev.

Tudi dodane spremenljivke vplivajo na človekov razvoj, vendar jih stari indeks ne upošteva.

```{r graf.priheko, fig.align='center'}
graf.priheko1
```

Vidimo lahko, da imajo države z višjim prihodkom večinoma tudi višji izpust ogljikovega dioksida. Visok ekološki odtis pa seveda ni dober za človekovo zdravje in razvoj v prihodnosti. Izpusti CO2 prispevajo k segrevanju ozračja in posledično k naravnim katastrofam, ki onemogočajo zadovoljiv način življenja. 

```{r graf.maxpadec1, fig.align='center'}
graf.maxpadec1
```

Najbolj je padel indeks v prikazanih državah, seveda zaradi različnih razlogov. Med državami nas tudi nekatere presenetijo, na primer Hongkong, Lihtenštajn in Češka. Za države Bližnjega vzhoda, kot so Katar, Bahrajn, Palestina in Združeni arabski emirati pa predvidevamo, da je zaradi vpliva politike in religije v teh državah padec povzročil indeks neenakosti.

```{r graf.maxpadec2, fig.align='center'}
graf.maxpadec3
```

Res, pri **Bahrainu** in **Katarju** vidimo, da imata skoraj ničeln indeks neenakosti. Katar ima poleg tega še zelo velik izpust ogljikovega dioksida in zato nizek ekološki indeks. V **Hong Kongu** in **Južni Koreji** sta nizka tako ekološki indeks kot tudi indeks COVID, ki nam pove, da sta državi imeli zelo velik delež pozitivnih primerov koronavirusa.
**Lihtenštajn** ima zelo nizek indeks neenakosti. Pri tem moramo upoštevati, da indeks ne meri bogastva, izobraženosti ali zdravja države, ampak razlike med njenimi najbogatejšimi in najbolj izobraženimi ter najrevnejšimi in najmanj izobraženimi. Tako bo v primeru, da so vsi prebivalci zelo revni, indeks lahko še vseeno zelo visok. V Lihtenštajnu so razlike velike, ker v zadnjem času beležijo veliko priseljencev, za katere pa je več možnosti, da bodo imeli nizek prihodek in manj izobrazbe, sploh pa v primerjavi z enimi izmed najbogatejših prebivalcev na svetu.

```{r graf.novhdi1, fig.align='center'}
graf.novhdi1
```

Graf prikazuje rast novega indeksa v najbolj razvitih državah po starem indeksu ter v Sloveniji in v Združenih državah Amerike. Padec nikjer ni bil velik, s česar lahko sklepamo, da vse te države ohranjajo stabilne politike kar se tiče neenakosti, ekologije in ukrepov proti COVIDU-19. To so torej države, ki z ozirom na človekov razvoj v prihodnosti upoštevajo tudi druge spremenljivke poleg dohodka, zdravstva in izobrazbe.
Najbolj izstopajo Združene države Amerike - v tej državi je indeks padel največ in najnižje, celo pod vrednost 0,75.

```{r graf.novhdi2, fig.align='center'}
graf.novhdi3
```

Čeprav imajo prikazane države svoj indeks človekovega razvoja višji od vseh ostalih držav, so vseeno razlogi za padec HDI-ja različni. Sloveniji, Švici in Združenim državam Amerike nizek indeks COVID zelo zmanjšuje novi HDI. **Slovenija** ima izmed prikazanih držav najnižjega in se zato niti ne more primerjati z Norveško, Irsko, Nemčijo in Avstralijo.
**ZDA** pa imajo poleg indeksa COVID od vseh ostalih držav nižja tudi indeksa neenakosti in izpusta CO2. Razlika je zelo očitna in kaže na veliko večjo neenakost in ekološki odtis v ZDA kot pa v drugih podobno razvitih državah.

# Shiny
Kot zaključek pa lahko bralec še uporabi aplikacijo, v kateri sam izbere državo in pogleda njen **indeks razvoja po letih**, **primerjavo** med starim in novo izračunanim HDI-jem, v tretjem zavihku pa še **napoved za rast indeksa** do leta 2025, izračunano z metodo najmanjših kvadratov.

```{r shiny, echo=FALSE}
shinyAppDir("shiny", options=list(width="100%", height=600))
```

Če pri napovedi izberemo Slovenijo, lahko vidimo, da bo v naši državi v naslednjih letih indeks človekovega razvoja padal.